【裁判字號】    88,訴,2713
【裁判日期】    890216
【裁判案由】    回復原狀等
【裁判全文】
臺灣高雄地方法院民事判決  八十八年度訴字第二七一三號
    原      告  台灣電力股份有限公司
    法定代理人  甲○○
    訴訟代理人  朱立人律師
    被      告  乙○○      住.
右當事人間回復原狀等事件，本院判決如左：
    主    文
被告應將門牌號碼高雄縣鳳山市○○里○○路○段二八○巷一之一號之房屋全部騰空
回復原狀交付予原告，並給付原告新台幣貳拾肆萬捌仟柒佰陸拾元及自民國八十九年
一月一日起至清償日止，按年息百分之五計算之利息，暨自民國八十九年一月一日起
至上開房屋騰空交付原告之日止，按月給付原告新台幣肆仟壹佰肆拾陸元。
訴訟費用由被告負擔。
本判決於原告以新台幣貳拾肆萬玖仟元供擔保後，得假執行。
    事    實
甲、原告方面：
一、聲明：如主文第一項所示，及為以供擔保為條件之假執行宣告。
二、陳述：
（一）被告乙○○之夫賴淵添在世時係原告臺灣電力股份有限公司（以下簡稱台電公
      司）大林發電廠之員工，原告曾以其在職期間為使用借貸之期間，提供原告所
      有之高雄縣鳳山市○○里○○路○段二八○巷一之一號之房屋（以下簡稱系爭
      房屋）及基地（地號高雄縣鳳山市道○○段0000-0000號以下簡稱系
      爭土地）為宿舍，供伊等無償使用，其間房屋之修繕及各項稅捐雜費均由原告
      支出。然被告之夫賴淵添已於七十七年十月十三日死亡，惟被告迄今仍占用原
      告所配置之上開宿舍，履經原告催討，均拒不返還。
（二）原告與被告間之使用借貸關係，於被告之夫過世時即已終止，然被告無權占有
      原告之房屋及基地迄今，受有相當於租金之不當得利，依土地法第九十七條、
      一百零五條之規定，被告應返還之不當得利為該房屋之課稅現值之年息百分之
      十與土地部分為該土地之申報地價之年息百分之十，依此計算，系爭房地每月
      租金為新台幣（下同）四千一百四十六元。被告占用迄今已逾五年，原告僅請
      求最近五年之不當得利共計二十四萬八千七百六十元，以及自起訴狀繕本送達
      翌日起至房屋騰空交付原告之日止，按月以每月四千一百四十六元計算之不當
      得利。
（三）被告雖曾向大林發電廠提出申請要求繼續使用該宿舍，但宿舍續住須經總公司
      批准始可，大林發電廠無權批准，然本件總公司並未批准被告之請求。
三、證據：提出臺灣電力公司大林發電廠離職人員證明書、戶籍謄本、房屋稅單、土
    地登記簿謄本、建物登記簿謄本、臺灣電力股份有限公司備勤房屋管理要點各一
    份、照片三紙、臺灣電力股份有限公司大林發電廠D大林字第八八○八○七五七W
    、D大林字第八九○一○○一二W號函為證。
乙、被告方面：
一、聲明：原告之訴駁回。訴訟費用由原告負擔。
二、陳述：
（一）被告確實借住原告所有之系爭宿舍，但因被告之夫過世，幼子尚在高中就學中
      ，經濟困難，無法搬遷，被告曾為此向原告公司陳情請求續住，待子女長大即
      願交還。
（二）被告有收到原告要求交還宿舍之通知。
（三）原告所提出之照片確實是系爭房屋之照片無誤。
三、證據：提出臺灣電力公司大林發電廠大發供字第712-0814號函影本一份為證。
    理    由
一、本件原告起訴主張被告之夫擔任原告公司員工，原告曾以其在職期間為使用借貸
    之期間，提供原告所有之系爭房地為宿舍，供伊等無償使用。然被告之夫已於七
    十七年十月十三日死亡，使用借貸業已終止，惟被告仍無權占用上開宿舍迄今，
    履催不還，爰依使用借貸、所有物返還請求權與不當得利之法律關係，請求被告
    應返還系爭房屋與占用房屋之不當得利等語；被告則以確實借用系爭房地，但目
    前無力搬遷，曾向原告申請續住等語，資為抗辯。
二、原告主張原告曾以被告之亡夫為原告之員工，原告曾以其在職期間為使用借貸之
    期間，提供原告所有之系爭房地為宿舍，供伊等無償使用，然被告之夫已於七十
    七年十月十三日死亡，惟被告仍占用上開宿舍迄今之事實，業據其提出臺灣電力
    公司大林發電廠離職人員證明書、戶籍謄本、土地登記簿謄本、建物登記簿謄本
    各一份為證，復為被告所不爭執，自堪信為真正。
三、按因任職關係獲准配住系爭房屋，固屬使用借貸之性質，然其既經離職，依借貸
    之目的當然視為使用業已完畢，按諸民法第四百七十條之規定，借用人自得據以
    請求交還系爭房屋，最高法院四十四年臺上字第八Ｏ二號著有判例可資參照；而
    稱使用借貸者，謂當事人約定一方以物，無償貸與他方使用後返還其物之契約，
    借用人應於契約所定期限屆滿時返還借用物，未定期限者，應於依借貸之目的使
    用完畢時返還之；又所有人對於無權占有或侵奪其所有物者，得請求返還之，對
    於妨害其所有權者，得請求除去之，有妨害其所有權之虞者，得請求防止之，民
    法第四百六十四條、第四百七十條第一項前段及第七百六十七條分別定有明文。
    本件被告係因任職原告公司始獲配住本件房屋，此為被告所自承，揆諸首揭判例
    法條，兩造間應為使用借貸之關係，於被告之夫因死亡而自原告公司離職時，其
    使用借貸之目的，當然視為使用完畢，原告與被告之夫之使用借貸契約自此時起
    即已終止。被告雖辯稱其子女尚幼，無力搬遷，且曾向原告申請續住云云，並提
    出臺灣電力公司大林發電廠大發供字第712-0814號函影本一份為證，然原告則陳
    稱此未經原告總公司批准，被告自不得續住。經查，被告所提出之函件僅為原告
    公司內部之公文，係大林發電廠向發電處簽請准予原告續住之簽呈，尚未經原告
    總公司之批示准許，亦未對被告為表示，此由該函件係臺灣電力股份有限公司大
    林發電廠函，受文者為「發電處」即明，是以尚無從據此認定原告有許被告續住
    之意思表示。況原告業已先後以臺灣電力股份有限公司大林發電廠D大林字第八
    八○八○七五七W、D大林字第八九○一○○一二W號函通知被告其續住之申請並
    未獲准，要求被告立即返還房屋，被告亦自承已收受上開函件，益徵被告續住之
    申請並未獲准，至被告之經濟狀況不佳一節，則與原告是否同意被告續住無涉，
    是應任兩造間之使用借貸契約自被告之夫死亡即民國七十七年十月十三日時起即
    已終止。而被告為賴淵添之配偶，為其第一順位法定繼承人，自應繼承其返還借
    用物之義務。再者，被告既未獲原告允為續住，其繼續占用系爭房地自屬無權占
    有。原告既為系爭房地之所有權人與貸與人，揆諸前揭說明，其請求被告將系爭
    房屋騰空回復原狀交付予原告，即屬有據，應予准許。
四、次按無法律上原因而受利益，致他人受損害者，應返還其利益；雖有法律上原因
    ，而其後已不存在者，亦同，民法第一百七十九條定有明文，故本件原告所得請
    求之範圍，應以被告所受之利益為度，合先敘明。
（一）無權占用他人之房屋，可能獲得相當於租金之利益，為社會通常之觀念，最高
      法院六十一年臺上字第一六九五號著有判例可參；又城市地方房屋之租金，依
      土地法第九十七條之規定，以不超過土地及建築改良物申報總價額年息百分之
      十為限。所謂土地總價額，依土地法施行法第二十五條之規定，係以法定地價
      為準，而法定地價，依土地法第一百四十八條，係土地所有人依該法規定所申
      報之地價；此項計收租金之規定，於不當得利事件雖非當然一體適用，然未嘗
      不可據為計算賠償之標準。又所謂年息百分之十為限，乃指租金之最高限額而
      言，並非必須照申報價額年息百分之十計算之，尚須斟酌房屋之位置，工商繁
      榮程度、使用人利用房屋之經濟價值、所受利益等情事，以為決定。
（二）本件系爭房屋位於高雄縣鳳山市○○路○段二百八十巷一之一號，為四層樓之
      公寓建築，面臨青年路，交通便利，且附近商家眾多，尚稱繁榮，此業據原告
      提出照片三紙在卷可證。該處雖尚非屬鳳山市○○○○地段，然其該地段之申
      報地價僅每平方公尺五千四百二十六點四元，而該四層樓建物本身之每層樓之
      課稅現值亦僅四十萬五千四百二十五元，此有土地謄本、房屋稅單各一紙在卷
      可證，以被告占用面積共計六十七點九五平方公尺（即一層樓之面積）計，系
      爭房地每月之租金僅四千一百四十六元，衡諸系爭建物周圍之狀況與目前社會
      經濟水準、被告使用系爭房屋係供自住使用等情事，此一租金尚屬合理，並無
      無過高之情事。又，本件被告自七十七年十月間起即屬無權占用，已如前述，
      迄今已逾十年，原告僅請求最近五年內及自起訴狀繕本送達翌日起至遷讓日止
      之不當得利（計算式詳如附表），自無不合，應予准許。
五、綜上，原告依使用借貸、所有物返還請求權及不當得利之法律關係，請求被告將
    門牌號碼高雄縣鳳山市○○里○○路○段二八○巷一之一號之房屋全部騰空回復
    原狀交付予原告，並給付原告新台幣貳拾肆萬捌仟柒佰陸拾元及自起訴狀繕本送
    達翌日即民國八十九年一月一日起至清償日止，按年息百分之五計算之利息，並
    自起訴狀繕本送達翌日即民國八十九年一月一日起至房屋騰空交付原告之日止，
    按月每月給付原告新台幣肆仟壹佰肆拾陸元，即有理由，應予准許。
六、原告陳明願供擔保以代釋明聲請宣告假執行，核無不合，爰酌定相當擔保金額，
    准予宣告假執行。
七、因本案事證已臻明確，兩造其餘主張陳述及所提之證據，均毋庸再予審酌，附此
    敘明。
八、據上論斷：原告之訴為有理由，並依民事訴訟法第七十八條、第三百九十條第二
    項，判決如主文。
中      華      民      國    八十九    年      二      月     十六    日
                                  民事第一庭
~B法      官  陳怡雯
右為正本係照原本作成
如對本判決上訴，須於判決送達後廿日內向本院提出上訴狀
中      華      民      國    八十九    年      二      月     十六     日
~B法院書記官  林吉煌
~F0
~T32
附表：
（單位：新台幣/元）
房屋部分：（房屋課稅現值÷該棟戶數×租金率÷12＝每月租金）
    每月租金：0000000÷4×10%÷12＝3378
基地部分：（基地面積×申報地價÷該棟戶數×租金率÷12＝每月租金）
    每月租金：67.95×5426÷4×10%÷12＝768
系爭房地每月之不當得利：3378＋768＝4146
系爭房地每年之不當得利：(3378＋768)×12＝49752
系爭房地五年之不當得利：49752×5＝248760


司法院資訊處製作；財團法人民間司法改革基金會備份。
